---
title: "Trabajo de Aprendizaje Estadístico [proyecto]"
author: "Autores: [grupo de clase]"
date: "`r Sys.Date()`"
output:
  word_document: 
    reference_docx: uclm_template.docx
    toc: true
  html_document: default
---

```{r setup, include=FALSE}
knitr::opts_chunk$set(echo = TRUE, eval=TRUE, message = FALSE)
```

**Alcance del documento**

Este documento R Markdown es una plantilla para la práctica del bloque de
Aprendizaje Estadístico
de la asignatura 
"Aprendizaje Estadístico y Otras Técnicas Analíticas Avanzadas" 
del Máster Universitario de Modelización y Análisis de Datos Económicos. 

El objetivo de este trabajo es practicar los métodos de regresión y clasificación aprendidos en la asignatura. El trabajo se evaluará por grupos (solo un miembro del grupo debe subir el trabajo a Moodle).
Se recomienda utilizar un conjunto de datos propio, con el que ya esté trabajando el grupo en otras asignaturas (se valorará positivamente). No obstante, se puede utilizar también 
el conjunto de datos de RRHH utilizado en la asignatura de análisis exploratorio,
que se puede descargar en la carpeta datos del proyecto en el que estéis con
la siguiente expresión:

```{r, eval = FALSE}
download.file(url = "http://emilio.lcano.com/b/adr/p/datos/RRHH.xlsx",
              destfile = "datos/RRHH.xlsx",
              mode = "wb")
```



Se incluyen algunas opciones avanzadas de los informes R Markdown, como una tabla de contenidos y una plantilla Word (reference_docx en el lenguaje de R),
que el alumno puede personalizar.

En este trabajo se puede incluir y mostrar el código intercalado, pero si preferís otro estilo también es válido (ocultar el código, o lo que queráis)

El texto hasta aquí se puede eliminar para la entrega. A continuación se muestra una guía de las actividades a realizar.


# Resumen 

Podéis incluir aquí un resumen de un párrafo o máximo dos del trabajo, indicando qué datos habéis utilizado, si habéis encontrado algo interesante, o lo que veáis.

# Importación de datos

Si usáis vuestros propios datos, describidlos brevemente, indicando qué significan las variables que vais a usar. Incluid aquí el código para importar los datos. Idealmente, los tendréis ya "limpios" en un excel, .rds o similar, y aquí solamente los importaréis para tener un data.frame listo para analizar.

En este apartado podéis hacer la división en conjuntos de entrenamiento y test. Podéis usar el método de los índices como en los _labs_ del libro, para poder reutilizar al máximo el código. Fijad la semilla para que el resultado sea reproducible al corregir.

# Regresión

Elige una variable **numérica** de interés del conjunto de datos, que tenga sentido predecir a partir de las demás. Si estás usando los datos de RRHH, la empresa podría estar interesada en predecir el nivel de satisfacción en función de las demás. Haz algunos gráficos y resúmenes numéricos para explorar las relaciones (correlaciones de variables numéricas, gráficos de cajas por grupos, medias por grupos, ...)

Ajusta **algunos** de los siguientes modelos que hemos aprendido en la asignatura con los datos de entrenamiento, y evalúa los errores en los dos conjuntos. Usa validación cruzada en aquellos en los que se haya usado en los _labs_:

- KNN
- Regresión lineal múltiple
- Regresión lineal múltiple con selección de variables
- Regresión de Ridge
- Lasso
- GAM
- PCR
- PLS
- Árbol de regresión
- Árboles usando bagging y boosting
- Random Forests
- SVMs

No es obligatorio que los hagáis todos. El mínimo es dos, para poder comparar. El código de los _labs_ os debe servir modificándolo para vuestros datos.

Aunque luego lo pongas en las conclusiones, explica aquí cuál es el mejor modelo para predecir la variable que has elegido.

# Clasificación

Elige una variable **categórica** de interés del conjunto de datos, que tenga sentido predecir a partir de las demás. Si estás usando los datos de RRHH, la empresa podría estar interesada en predecir el abandono en función de las demás. Haz algunos gráficos y resúmenes numéricos para explorar las relaciones (algunos del apartado de regresión servirán para este.

Ajusta **algunos** de los siguientes modelos que hemos aprendido en la asignatura con los datos de entrenamiento, y evalúa los errores en los dos conjuntos. Usa validación cruzada en aquellos en los que se haya usado en los _labs_:

- KNN
- Regresión Logística
- Discriminante lineal y cuadrático
- GAM para respuesta categórica
- Árbol de regresión
- Árboles usando bagging y boosting
- Random Forests
- SVMs

Recuerda que aunque hay muchos modelos, el procedimiento es similar en todos:

1. Ajustar modelo en datos _train_
2. Predecir respuesta en datos _test_
3. Evaluar el error en datos _test_ y _train_
4. Repetir para distintos modelos
5. Comparar los modelos

Empieza por dos modelos que te resultan más fáciles, y después ve probando más. No es obligatorio ajustarlos todos.


# Conclusiones

Incluid unas breves conclusiones, uno o dos párrafos comentando los resultados.


# Referencias

Podéis incluir anexos y referencias si queréis, aunque no es necesario para el objetivo de este trabajo

# Anexos


